【裁判字號】    94,家訴,195
【裁判日期】    950308
【裁判案由】    違反婚約損害賠償
【裁判全文】
臺灣臺北地方法院民事判決             94年度家訴字第195號
原      告  甲○○
訴訟代理人  吳啟孝律師
複代理人    陳家淳律師
被      告  乙○○
訴訟代理人  謝華凱律師
上列當事人間請求違反婚約損害賠償事件，本院於民國95年2 月
22日言詞辯論終結，判決如下：
    主  文
被告應給付原告新臺幣貳拾萬元，及自民國94年12月31日起至清
償日止按週年利率百分之五計算之利息。
原告其餘之訴駁回。
訴訟費用由被告負擔百分之八，餘由原告負擔。
本判決第一項得假執行。但被告如於執行標的物拍定、變賣或物
之交付前，以新臺幣貳拾萬元預供擔保，得免為假執行。
原告其餘假執行之聲請駁回。
    事實及理由
一、原告聲明求為判決：（一）被告應給付原告新臺幣（下同）
    266 萬2,628 元及自起訴狀繕本送達之翌日起至清償日止，
    按年利率5%計算之利息。（二）願供擔保，請准為假執行之
    宣告。並主張：
（一）原告得依民法第978 條、第979 條第1 項規定，請求被告
      賠償財產上及非財產上之損害：
    １、兩造於民國92年4 、5 月間認識、交往，於93年中旬，
        被告主動向原告父親提及兩造結婚事，當時原告父親希
        望兩造再多瞭解、相處，故未答應，直至93年底，被告
        再度主動積極地向原告父母請求結婚，原告父母為被告
        誠懇之態度及真心之言語打動，因而答應婚事。於94年
        2 月底，原告至被告家中作客，被告母親、二姑媽將所
        選定之提親日期、訂婚日期及結婚日期寫於紅包上，要
        原告回家告訴家人。同年3 月13日被告之母親、二姑媽
        、表叔、表嬸及阿姨等5 人至原告南部家中提親，並洽
        談訂婚及結婚事宜於同年4 月16日訂婚，席開3 桌，宴
        請兩造親友，互換戒指及12項禮品。
    ２、兩造訂婚後，原告備妥結婚用品、部分日常用品，於94
        年5 月1 日隨被告北上，準備在臺北定居，並籌備同年
        6 月18日結婚之相關事宜。孰料，被告僅於同年5 月1
        日在家中過夜，自翌日起，即以每晚10時30分須至訴外
        人唐曉鈴所開設之彩茂印刷設計有限公司（臺北縣板橋
        市○○○路313 巷32號2 樓）學習電腦為由夜宿於外，
        原告基於信任、體諒被告，未再深究。然於同年5 月中
        旬，原告隨同被告到達學習電腦處所後，明顯看出原告
        與唐曉鈴之表情及談話不自在，當兩造返家後不久，被
        告於接獲唐曉鈴電話後立刻外出，隔天早上始返家。
    ３、於94年5 月底，被告突然告知原告患有婚姻恐懼症，無
        意結婚，之前係因在母親逼迫下始決定結婚，原告雖試
        圖挽回被告之心意，被告卻以冷漠、無情、逃避之態度
        一再傷害，並於同年6 月8 日負氣離家出走，從此未再
        返家。其後，原告突在電腦中發現被告與訴外人唐曉鈴
        互相親暱稱呼、長期親密交往之郵件內容及相擁出遊之
        照片，造成造成身體及心靈之莫大傷害。
    ４、被告對於無民法第976 條第1 項所列各款情形之原告不
        與之結婚時，被告即成為無理由之婚約違反者，屬有過
        失之一方，原告自得依民法第978 條、第979 條第1 項
        規定，請求被告賠償財產上及非財產上之損害。
（二）原告請求被告賠償之數額及項目：
    １、財產上損害部分：
        原告因為訂婚及準備結婚，而共支出16萬2,628元：
    （１）依照習俗，訂婚當天，原告為男方即被告所準備之12
          項禮，支付2 萬5,000 元。
    （２）原告購買被告訂婚及結婚之金飾手練等飾品，支付5
          萬1,957 元。
    （３）原告之訂婚粧，支付3,000元。
    （４）原告印製結婚喜帖，支付5,000元。
    （５）原告購買結婚用之棉被、被單、枕頭、枕套，支付1
          萬600 元
    （６）原告為結婚所購置之嫁妝，包含：衣服（含外出服、
          內衣、睡衣）、行李箱、化妝箱、化妝品、保養品、
          床組、鞋子、手提包、童毯，共支出6 萬5,871 元
    （７）原告為拍攝結婚照片，修改禮服，支付1,200元。
    ２、非財產上損害：
        被告明知其與唐曉玲之感情無法割捨，卻不願誠實面對
        故意隱瞞，並以患有婚姻恐懼症、結婚乙事係因伊母親
        所逼為藉口傷害及刺傷原告，拒絕與原告結婚，其後更
        以冷漠、無情之態度對待原告，隨之避不見面以逃避婚
        姻，原告除須擔心面對親朋好友詢問何時結婚之質疑外
        ，更憂心父母親知道此事後無法承受，為此，原告長期
        不敢回南部家中，更害怕接到家人及親朋好友之電話，
        原告只能獨自承受面對此突如其然之打擊，壓力及傷痛
        無法釋放下，不但夜夜失眠、泣不成聲，甚至曾有輕生
        之念頭。又被告母親及親友雖一再向原告保證只承認原
        告為蘇家之媳婦，會給予原告交代，並多次要求原告不
        要回南部及告訴家人，但最後蘇家所給予原告之交代確
        係私底下處心積慮地撮和原告與被告之朋友交往，以促
        使原告放棄此段婚姻，被告及其家人所為種種，對原告
        情何以堪？原告之人格及尊嚴早已被被告及其家人踐踏
        殆盡。爰請求被告賠償精神慰撫金250 萬元，始能撫平
        原告內心傷痛。
（三）兩造婚約既未解除，原告本無須返聘金，被告自無從主張
      抵銷：
    １、原告未曾解除兩造之婚約，被告係在原告無民法第976
        條法定解除婚約之事由下，故違結婚之期約，被告自屬
        有過失之一方，本無權解除婚約。又兩造之婚約既未解
        除，又非無效或經撤銷，原告所收受之聘金本無須返還
        ，故被告主張被告訂婚時贈與原告聘金20 萬 元部分與
        原告購置粧奩支出16萬2,628 元，互為抵銷，與法有違
        。
    ２、被告於95年2 月14日所提狀內之「贈與明細」，除小聘
        20萬元項目外，其餘項目原告均否認其真正。
二、被告聲明求為判決：（一）駁回原告之訴。（二）如受不利
    之判決，願供擔保，請准免予假執行。並抗辯：
（一）原告率而解除兩造間婚約，顯有過失，依民法第979 條第
      1 項規定，不得請求損害賠償：
    １、兩造訂婚後，被告認為應自食其力，乃向方家學習「平
        面廣告設計」門道，預期在半年內習得一技之長，然後
        外出工作，預估6 、7 個月後結婚，原告初始贊同被告
        想法，後又反悔，堅持提前結婚，並擅自印妥結婚喜帖
        ，被告則堅決反對，因而兩造於94年4 月16日訂婚時及
        訂婚後，均未約定結婚日期。
    ２、就原告所提出之電子郵件，被告否認其真正，被告與唐
        曉玲間並無曖昧關係，更無感情糾葛。且被告於訂婚後
        從未向原告表示「拒絕結婚」、「不想結婚」，原告臆
        測兩造間不能達到結婚之目的，率而解除兩造間婚約，
        原告自己顯非「無過失」，依民法第979 條第1 項規定
        ，原告顯無賠償請求權。
    ３、兩造訂婚尚不足5 個月，於94年9 月10日下午2 時許，
        原告帶同其父母、妹妹、身分不明之2 男1 女，前來被
        告住宅，適被告外出，來人態度惡劣，語帶恐嚇，以被
        告不願結婚為理由，要被告之母賠償500 萬元，兇言惡
        語取鬧近4 小時離去，被告之母因恐懼曾向警局報案。
        原告臆測被告不願結婚而採取如此激烈方式解除婚約，
        令人心寒，兩造間情誼因此喪失殆盡，原告自己明顯有
        過失。
    ４、於94年10月14日，原告向臺北市中正區調解委員會聲請
        調解。於調解期日前兩天，有一男子以電話通知被告之
        母，聲稱「如果乙○○（被告）調解那天不出面，會有
        人斷手斷腳」。原告另向法院聲請假扣押裁定，並於同
        年月18日，前來假扣押查封被告之不動產。原告憑猜疑
        而採取前述項方式，要求賠償致兩造間已無和解之望。
（二）被告於訂婚時贈與原告聘金20萬元，茲主張與原告購置粧
      奩支出之16萬2,628 元，互為抵銷。
三、經查下列事實：（一）兩造於92年4 、5 月間認識、交往，
    於94年2 月底，被告母親、二姑媽交付一只紅包袋，其上載
    明選定之提親日期（農曆2 月4 日週日）、訂婚日期（農曆
    3 月8 日週六）及結婚日期（農曆5 月12日週六），兩造即
    開始籌備婚事。於同年3 月13日，被告之母親、二姑媽、表
    叔、表嬸及阿姨等5 人前往原告南部住處提親，決定訂婚日
    期及其他相關事宜，並於同年4 月16日舉行訂婚儀式，席開
    3 桌，宴請兩造親友，互換戒指及12項禮品。（二）原告因
    準備婚事而支出12項禮2 萬5,000 元、飾品5 萬1,957 元、
    訂婚粧3, 000元、印製結婚喜帖5,000 元、結婚用之棉被、
    被單、枕頭、枕套1 萬600 元、衣服等嫁妝6 萬5,871 元、
    拍攝結婚照片、修改禮服1,200 元，共計16萬2,628 元。（
    三）被告於訂婚當天贈與原告聘金20萬元。（四）兩造間並
    無民法第976 條之理由，迄今仍未舉行公開之結婚儀式。此
    有兩造均不爭執之紅包袋、訂婚照片、統一發票、收據、喜
    帖、信用卡繳款單附卷可稽，自堪信為真實。
四、得心證之理由：
    本件兩造所爭執之處，在於（一）原告得否依民法第978 條
    規定，請求被告賠償財產上損害？（二）原告得否依民法第
    979 條第1 項規定，請求被告賠償非財產上損害？（三）被
    告得否以贈與原告之聘金20萬元，與原告購置粧奩支出16萬
    2,628 元，主張抵銷？
（一）原告得依民法第978 條規定，請求被告賠償財產上損害：
    １、按婚約當事人之一方，無民法第976 條之理由而違反婚
        約者，對於他方因此所受之損害，應負賠償之責，民法
        第978條定有明文。
    ２、查兩造交往年餘後商議婚事，於94年2 月底，被告母親
        、二姑媽即交付一只紅包袋，其上載明選定之提親日期
        、訂婚日期及結婚日期，於同年3 月13日，被告之家人
        前往原告住處提親，並於同年4 月16日舉行訂婚儀式，
        已於前述，足見兩造業已訂定婚約。
    ３、次查兩造迄今仍未舉行公開之結婚儀式，已於前述，本
        院審理時亦向兩造確認其真意，其中原告當庭表明仍願
        意與被告結婚之意（見95年1 月18日言詞辯論筆錄），
        而被告則經由訴訟代理人表示已無意願與原告結婚（見
        同年2 月22日言詞辯論筆錄），是以兩造間之婚約已無
        履行之可能。
    ４、再查兩造既遵循傳統習俗，進行提親、訂婚等程序，並
        於94年4 月16日（即農曆3 月8 日，週六）舉行訂婚儀
        式，核與兩造所不爭之紅包袋上所載訂婚日期相符，參
        以兩造所不爭之紅包袋亦載明結婚日期為農曆5 月12日
        ，及結婚喜帖載明原告歸寧日期為同年6 月25日（即農
        曆5 月19日，週六），益徵兩造及家人彼此間業已約定
        兩造結婚之日期為同年農曆5 月12日（即國曆6 月18日
        ，週六），原告始為籌備婚禮、採購結婚物品及婚後生
        活用品等行為，故原告所述兩造業已決定結婚日期之情
        節符合一般社會通念，而被告所辯兩造於訂婚當時、訂
        婚後均未約定結婚日期，結婚喜帖全係原告擅自印製云
        云，委無可採。
    ５、綜上所述，兩造既已約定於94年6 月18日（即農曆5 月
        1 2 日）結婚，迄今仍未舉行結婚儀式，而原告仍有意
        與被告結婚，被告卻已喪失結婚之意欲，應認被告無民
        法第976 條之理由而故意不履行婚約，故原告依民法第
        97 8條規定，請求被告賠償其因準備婚事所支付各項費
        用16萬2,628 元，於法有據。
（二）原告得依民法第979 條第1 項規定，請求被告賠償非財產
      上損害：
    １、按婚約當事人之一方，無民法第976 條之理由而違反婚
        約者，雖非財產上之損害，受害人亦得請求賠償相當之
        金額，但以受害人無過失者為限，民法第979 條第1 項
        定有明文。準此，對於違反婚約之情形無過失之受害人
        始得請求違反婚約者賠償非財產上之損害。
    ２、查兩造原約定於94年6 月18日（即農曆5 月12日）結婚
        ，惟被告並無民法第976 條之理由而故意不履行婚約，
        已於前述，揆諸前揭規定，倘原告對於被告違反婚約一
        事若無過失，得請求被告賠償非財產上之損害。茲被告
        主張原告率而解除兩造間婚約，顯有過失云云，惟此為
        原告所否認，被告自應就此有利於己之事實負舉證之責
        。
    ３、被告主張兩造原約定被告先習得一技之長後，預估6 、
        7 個月後結婚，嗣後原告反悔，堅持提前結婚云云，惟
        此為原告所否認，而被告並未提出任何積極證據以實其
        說，且觀諸兩造所不爭之紅包袋、結婚喜帖及訂婚日期
        ，兩造確已約定結婚日期為94年6 月18日（即農曆5 月
        12日），被告此部分所辯不足採信。
    ４、被告又主張原告及其家人於94年9 月10日、10月19日（
        調解期日前兩天）恐嚇被告及其家人，並聲請假扣押，
        查封被告之不動產，致兩造情誼喪失殆盡云云，被告固
        提出受理非刑事案件報案二聯單、調解通知書為證，惟
        查：
    （１）報案二聯單僅能證明原告及其家人於同年9 月10日下
          午2 時，於被告住處與被告母親因兩造婚事而發生糾
          紛，並無法證明原告及其家人、身分不明之人恐嚇被
          告母親，要求賠償500萬元之事實。
    （２）調解通知書充其量僅能證明兩造於94年10月21日於臺
          北市中正區公所進行調解，不足以證明於同年月19日
          一名不詳姓名年籍之男子曾以電話恐嚇被告母親之事
          ，縱然確有恐嚇之事，亦無法證明該男子係受原告之
          教唆或與原告有共同犯意之聯絡。
    （３）原告固然向法院聲請假扣押，而就被告所有之不動產
          予以查封，然被告既然違反婚約在先，原告行使其訴
          訟上權利，乃正當權利之行使，並無任何過失可言。
    （４）綜上所述，被告無民法第976 條之理由而違反婚約，
          原告就此並無過失，自得依民法第979 條第1 項規定
          ，請求被告賠償非財產上之損害。
    ５、爰審酌原告原本滿心喜悅地準備與被告結婚，遵循古禮
        ，積極進行提親、訂婚與婚禮之工作，並為日後共同生
        活而充分準備，詎被告竟無故違反婚約，致原告期待與
        被告共結連理之希望落空，更須單獨面對親友之善意詢
        問，被告無故違反婚約事令原告顏面盡失，原告因此承
        受巨大之精神壓力，甚至必須循法律途徑解決兩造間之
        法律上紛爭，原告所受之精神上痛苦誠屬重大，參以原
        告於華信文化事業股份有限公司擔任行政人員、被告於
        自家所經營之寶華文具行工作等所有情狀，原告所得請
        求之非財產上損害賠償以20萬元為適當，逾此範圍，則
        無理由。
（三）被告得以贈與原告之聘金20萬元，與原告購置粧奩支出16
      萬2,628 元，主張抵銷？
    １、按因訂定婚約而為贈與者，婚約無效、解除或撤銷時，
        當事人之一方，得請求他方返還贈與物，民法第979條
        之1 定有明文。而由於婚約，不得請求強迫履行（民法
        第975 條規定參照），一方違反婚約，則兩造間之婚約
        因此不存在，就因訂定婚約所為之贈與物，得類推適用
        上開規定，請求返還。
    ２、查被告於訂婚當天贈與原告聘金20萬元，兩造間之婚約
        嗣後被告違反婚約，揆諸前揭說明，被告得請求原告返
        還該聘金20萬元。故被告主張以此債權與被告應賠償原
        告之粧奩支出16萬2,628 元予以抵銷，符合抵銷之適狀
        ，經被告於95年2 月15日為抵銷之主張，以準備（一）
        狀繕本之送達為抵銷意思表示，經原告收受，合於抵銷
        之要件，自屬有效，則被告之賠償義務於16萬2,628 元
        範圍內因此消滅。
（四）從而，原告得請求被告賠償36萬2,628 元（162,628+200,
      000）， 經被告於16萬2,628 元範圍內主張抵銷，故原告
      請求被告給付20萬元及自起訴狀繕本送達之翌日起至清償
      日（即94年12月31日）止，按年利率5%計算之利息，為有
      理由，應予准許。逾此範圍，為無理由，應予駁回。
五、至兩造其餘之攻擊或防禦方法，及未經援用之證據，經本院
    斟酌後，認為均不足以影響本判決之結果，自無逐一詳予論
    駁之必要，併此敘明。
六、假執行之宣告：
    按所命給付之金額未逾50萬元之判決，法院應依職權宣告假
    執行，民事訴訟法第389 條第1 項第5 款定有明文。經核原
    告勝訴部分未逾50萬元，爰依上開規定，依職權宣告假執行
    ，並宣告被告得供擔保免為假執行。原告其餘假執行之聲請
    ，因訴之駁回而失所依據，不予准許。
七、訴訟費用負擔之依據：民事訴訟法第79條。
中    華    民    國    95    年    3     月    8     日
                        家事法庭法  官  蔡惠如
以上正本係照原本作成。
如對本判決上訴，須於判決送達後20日之不變期間內，向本院
提出上訴狀。
中    華    民    國    95    年    3     月    8     日
                                書記官  周玉琦


司法院資訊處製作；財團法人民間司法改革基金會備份。
